【裁判字號】    99,家聲,587
【裁判日期】    991231
【裁判案由】    給付扶養費
【裁判全文】
臺灣桃園地方法院民事裁定             99年度家聲字第587號
聲  請  人  蔡寶嬌
代  理  人  黃政雄律師
相  對  人  姚選卿
代  理  人  姚學士
上列當事人間聲請給付扶養費事件，本院裁定如下：
    主    文
相對人應自民國九十九年六月一日起至原告死亡之日止，按月於
每月五日以前給付聲請人新臺幣伍仟元。
聲請人其餘聲請駁回。
程序費用由被告負擔五分之二，餘由原告負擔。
    理    由
一、按扶養之方法，由當事人協議定之；不能協議時，由親屬會
    議定之。但扶養費之給付，當事人不能協議時，由法院定之
    ，民法第1120條定有明文。經查，本件係原告請求被告給付
    扶養費，而被告就扶養費給付之金額提出爭執，是兩造間就
    扶養之給付已不能協議，則依上揭法律規定，本件原告自得
    提起本訴，請求法院為裁判，合先敘明。
二、聲請人主張略以：聲請人蔡寶嬌係被告姚選卿之配偶。聲請
    人年逾八旬，且長期患有心臟衰竭及神經退化等病痛，現已
    無法工作，無謀生能力，生活起居均需仰賴看護照顧。聲請
    人原本生活支應均仰賴相對人之退休俸，詎相對人於民國（
    下同）98年05月間由其子姚學士帶離原住處，並拒絕再給付
    聲請人所憑依之生活費，致使聲請人生活無以為繼。經桃園
    縣龜山鄉調解委員會調解未果，而相對人僅願意每月支付新
    臺幣（下同）5,000 元，惟相對人為榮民身份，每月退休俸
    約為26,000元，另有優惠存款利息，且相對人目前居住之房
    子，係相對人出售門牌為：桃園縣八德市○○路442 巷57弄
    3 衖2 號房屋所得價金為其子姚學士所購買，顯見相對人之
    經濟能力較聲請人為優，為此依民法第1116條之1 規定請求
    扶養費等語。並聲明：1.相對人應給付扶養費165,000 元予
    聲請人及自起訴狀繕本送達翌日起至清償日止，按年息百分
    之五計算之利息。2.相對人應自民國99年06月01日起，按月
    於每月5 日前給付聲請人15,000元之扶養費，至聲請人過世
    時為止。
三、相對人則以：同意每月支付聲請人5,000 元。又相對人已於
    98年06月已給付70萬元（50萬及20萬郵政儲金定存單2 張）
    予聲請人，如依此計算已超過聲請人所主張之金額，連同未
    來喪葬費用均已算入。以往兩造一起生活時，甚為節儉，豈
    料相對人將70萬元給予聲請人後，短短1 年多花費未有節制
    。聲請人家中之水電、瓦斯費用均係由相對人帳戶自動轉帳
    支出，因此相對人同意每月給予相對人5,000 元生活費用。
    另兩造婚前及婚後，相對人已為聲請人付出甚多，聲請人名
    下財產，似應遭聲請人之長女陳美娥所提領，佔據相對人留
    給聲請人之生活費用。末者，聲請人尚有3 名子女，是以應
    由聲請人子女與相對人共同扶養聲請人，分擔其生活開銷費
    用等語為抗辯，並聲明：駁回聲請人之請求。
四、經查：
（一）本件聲請人蔡寶嬌與相對人姚選卿於75年01月14日結婚，
      兩造婚姻關係存續中，且聲請人蔡寶嬌尚有羅陳美娥、陳
      美娟及楊陳美華等3 名子女，業據聲請人提出之戶籍謄本
      、親屬關係表為證，相對人亦不爭執，堪信為真實。
（二）按扶養之程度，應按受扶養權利者之需要，與負扶養義務
      者之經濟能力及身分定之，民法第1119條定有明文。亦即
      扶養財產額之多寡，應依扶養義務人之身分、財力及扶養
      權利人之日常需要，以定標準，最高法院18年上字第957
      號判例意旨可供參照。而扶養權利人之需要，自不僅指衣
      食住行之日常生活費用，尚應包括醫藥費用及適當的娛樂
      費用等。本件聲請人為20年05月31日生，目前設籍並居住
      桃園縣，此有兩造之全戶戶籍資料在卷可憑（本院卷第11
      頁），依行政院主計處公布之中華民國臺灣地區98年度家
      庭收支調查報告，桃園縣每月每人平均消費支出為17,668
      元，此為本院職務上所已知者。按該消費支出已包括一般
      成年人生活所需之各項費用，例如：食品飲料、衣著鞋襪
      、水電費、燃料動力、家庭器具設備、醫療保健、交通運
      輸、娛樂教育文化及雜項等消費支出，且上開支出亦有涉
      及水電、燃料、食品、家庭設備等無法逐一取具支出憑據
      等證據，此為眾所周知之事實，而行政院主計處所為臺灣
      地區國民所得統計摘要之民間消費支出項目，包含：食品
      費；飲料費；菸草；衣著及鞋襪類；燃料及燈光；家庭及
      傢具設備；家事管理；保健及醫療；運輸及通訊（內含交
      通工具及通訊購置、交通設備使用管理費、乘交通設備之
      費用、其他通訊費）；娛樂教育及文化服務（內含旅遊費
      用、娛樂消遣服務、書報雜誌文具、娛樂器材及附屬品、
      教育及研究費）；雜項支出等各項費用，解釋上自可作為
      本件扶養費用之計算標準。本院審酌聲請人之年齡、健康
      情形、聲請人所在地區等情，認以桃園縣每月每人平均消
      費支出每月17,668元計算扶養費，應屬適當。
（三）次按夫妻互負扶養之義務，其負扶養義務之順序與直系血
      親卑親屬同，其受扶養權利之順序與直系血親尊親屬同。
      又受扶養權利者，以不能維持生活而無謀生能力者為限；
      前項無謀生能力之限制，於直系血親尊親屬，不適用之，
      民法第1116條之1 、第1117條分別定有明文。是夫妻互負
      扶養義務，而受扶養權利者，以不能維持生活為限。所謂
      「不能維持生活」，係指不能以自己之財產及勞力所得維
      持生活者而言；反面言之，如能以自己之財產維持生活者
      （如以自己所有房屋出租收入之租金維持生活），自無受
      扶養之權利（最高法院78年度台上字第1580號裁判意旨足
      資參考）。聲請人主張其年逾八旬，且長期患有心臟衰竭
      及神經退化等病痛，現已無法工作，無謀生能力，生活起
      居均需仰賴看護照顧等情，業據提出之戶籍謄本、桃園榮
      民醫院病症暨失能診斷證明書影本、奕騰國際開發有限公
      司證明書影本等為證，相對人亦不否認，聲請人上揭主張
      自堪信為真實。聲請人主張相對人應給付自兩造分居迄起
      訴時，總計11個月，按月以15,000元計算之扶養費165,00
      0 元予聲請人。惟查，原告名下96年度有利息所得17,188
      元、97年度有利息所得19,988元，此外無其他所得及財產
      ，此有本院依職權調取之稅務電子閘門系統查詢之財產所
      得調件明細表在卷為憑。另有聲請人提出之龜山郵局存摺
      影本附卷可稽，依上開存摺影本，聲請人在龜山郵局之存
      款自98年05月15日至99年06月21日餘額維持在數千元至數
      萬元不等，聲請人更於98年05月15日尚有定存淨額50萬元
      ，另於98年07月06日亦有一筆定存淨額20萬元，均足見原
      告自身過去之尚有財力，原告非不能維持生活之人，原告
      就其已經支付之生活費，如已經依原告一己之能力負擔，
      則原告並無向被告請求過去已經支付之生活費之餘地，是
      以原告請求起訴前已發生之扶養費165,000 元部分；姑不
      論165,000 元係如何計算，原告既非舉債生活，且尚能餘
      存如上述之存款數額，原告顯係以自己財產維持生活，當
      認無受扶養權利，而得請求被告給付起訴前已發生之生活
      費。
（四）聲請人復主張相對人應自99年06月01日起，按月於每月05
      日前給付聲請人15,000元之扶養費，至聲請人過世時為止
      。相對人則同意每月給付聲請人5,000 元，並以：相對人
      先於98年06月間已給付70萬元（50萬及20萬郵政儲金定存
      單2 張）予聲請人云云置辯。聲請人則否認相對人之抗辯
      ，並主張該50萬及20萬郵政儲金定存係聲請人之積蓄等語
      ，經本院依職權函請中華郵政股份有限公司桃園郵局檢送
      聲請人於龜山郵局之定期儲金帳戶相關交易資料供本院審
      酌，依該局函復稱：第000000000 號定期儲金於94年05月
      12日開始存入；第000000000 號定期儲金於91年07月06日
      開始存入等語，且依檢附之帳戶資料顯示該2 筆定存係以
      聲請人之名義存入，有該郵局99年09月29日桃營字第0991
      803767號函及檢附之相關帳戶資料附卷可稽。斟諸上開兩
      造陳詞以及一切證據，顯示此係爭2 筆郵政儲金定存係早
      於98年06月前既已存在，且為聲請人名下所有，相對人空
      泛陳詞，並未舉證以實其說，尚無採信。又依前開聲請人
      提出之龜山郵局存摺影本，聲請人在龜山郵局之存款自98
      年11月起餘額均僅維持在數千元不等，審酌聲請人之年紀
      、身體健康狀況及前開本院認定之聲請人所需每月生活費
      金額，以及前開70萬元部分應屬聲請人備供急用之需等情
      ，認聲請人確已不能維持生活無誤。而相對人則為配偶之
      事實，既經認定如前，則依上揭法律規定及說明，聲請人
      請求相對人應對其負擔扶養義務，自屬於法有據。
（五）末按扶養之程度，應按受扶養權利者之需要，與負扶養義
      務者之經濟能力及身分定之，民法第1119條定有明文。再
      按負扶養義務者有數人，而其親等同一時，應各依其經濟
      能力分擔義務，民法第1116條之1 及第1115條第3 項分別
      定有明文。又扶養程度又分生活保持義務及生活扶助義務
      ，生活保持義務，為父母子女、夫妻間之扶養義務，此義
      務維父母子女或夫妻身分關係之本質的要素之一，保持對
      方即係保持自己，而生活扶助義務，例如兄弟姐妹間之扶
      養義務，此義務係為偶然之例外現象，為親屬之補助的要
      素之一，須因一方有特殊情形不能維持生活者，他方始負
      扶助之義務。亦即，子女對於父母之扶養義務，既係生活
      保持義務，自無須斟酌扶養義務者之給付能力，身為扶養
      義務者之子女雖無餘力，亦須犧牲自己而扶養父母。按聲
      請人除相對人為其配偶外，尚有女兒羅陳美娥、陳美娟及
      楊陳美華等3 人，已查明如前，雖聲請人主張子女有2 人
      失蹤及1 人因憂鬱症無法負擔扶養義務云云，惟並未提出
      任何證據供本院審酌，其空泛陳詞尚不足採。依上開說明
      ，聲請人即應由相對人與聲請人之子女3 人共同扶養，分
      擔義務，則依前開本院認定之聲請人所需每月生活費金額
      為17,668元，而相對人既已陳明願意每月給付聲請人5,00
      0 元，本院斟酌相對人與訴外人羅陳美娥、陳美娟及楊陳
      美華之扶養能力，認被告應按月分擔關於原告之扶養費為
      5,000 元至聲請人死亡時應為適當。從而，聲請人依據扶
      養費請求權，請求相對人自民國99年06月01日起至原告死
      亡之日止，按月於每月5 日前給付聲請人扶養費5,000 元
      部分，即應准許，逾此範圍之請求，即屬無據，應予駁回
      。
五、爰依非訟事件法第21條第2 項、民事訴訟法第79條，裁定如
    主文。
中    華    民    國    99    年    12    月    31    日
                        家事法庭法  官  陳清怡
上列正本證明與原本無異。
如不服本裁定，應於本裁定送達後10日內向本院（地址：桃園縣
中壢市○○路○ 段388 號）提出抗告狀，抗告於本院合議庭。
中    華    民    國    99    年    12    月    31    日
                                書記官  劉昆鑫

司法院資訊處製作；財團法人民間司法改革基金會備份。
